【裁判字號】    91,交易,215
【裁判日期】    920530
【裁判案由】    業務過失傷害
【裁判全文】
臺灣士林地方法院刑事判決                        九十一年度交易字第二一五號
    公  訴  人  臺灣士林地方法院檢察署檢察官
    被      告  丙○○
    選任辯護人  林德川律師
                林長泉律師
右列被告因業務過失傷害案件，經檢察官提起公訴（九十一年度偵字第一六八號、九
十一年度調偵字第九號），本院判決如左：
    主  文
丙○○從事業務之人，因業務上之過失傷害人致重傷，處有期徒刑拾月。
    事  實
一、丙○○於民國九十年間受僱於鉅瀚綜合科技有限公司 (下稱鉅瀚公司）任職業務
    經理，主要業務為拜訪客戶及收、送貨物，而為完成上開業務則經常需要駕駛鉅
    瀚公司所有車牌號碼ＤＳ－六二０九號自小客貨車 (下稱上開自小客貨車），故
    駕駛該車號自小客貨車，為其完成拜訪客戶及收、送貨之主要業務所附隨之輔助
    事務，而為以駕駛為附隨業務之人。丙○○於九十年五月十一日駕駛上開自小客
    貨車拜訪客戶，因飲用酒類後無法將上開車輛依鉅瀚公司之規定駛回公司停放，
    乃將該車停放於臺北市○○區○○街四十九號對面之路邊停車格內，至翌日 (十
    二日）上午七時三十分許，為免遭鉅瀚公司處罰乃亟欲將車駛回公司，遂由該處
    路邊停車格起步行駛。丙○○本應於車輛起步前注意前後左右有無障礙或車輛，
    並應讓行進中之車輛優先通行，而當時天候狀況為晴天，光線為日間自然光，視
    距良好，並無不能注意之情事，竟疏於注意左後方適有甲○○騎乘車號ＢＤＳ－
    四０九號重型機車沿港華街西向東方向行駛而來，即貿然向左起步行駛未讓左後
    方騎乘機車行進中之甲○○先行，致甲○○閃避不及，該機車右側車身擦撞丙○○駕駛之上開自小客貨車左前保險桿及車輪，甲○○因而人車倒地向前滑行致受
    有頭部外傷合併嚴重腦挫傷、顱骨骨折、顱內出血、右側鎖骨骨折、胸椎第十二
    節骨折等傷害，經送醫實施急救及手術，至今仍呈現植物人狀態，而受有對其身
    體重大不治之重傷害。丙○○肇事後於未有任何偵查犯罪職權之公務員知悉前，
    自行打電話報警，並呈報自己姓名、肇事地點，請警方前往處理而自首並接受裁
    判，始知上情。
二、案經臺北市政府警察局內湖分局報請及代行告訴人乙○○訴請臺灣士林地方法院
    檢察署檢察官偵查起訴。
    理  由
一、按告訴乃論之罪，無得為告訴之人或得為告訴之人不能行使告訴權者，該管檢察
    官得依利害關係人之聲請或依職權指定代行告訴人。本件被害人甲○○業已於案
    發後呈現植物人狀態，是本件犯罪之直接被害人即得為告訴之人已不能行使告訴
    權。而臺灣士林地方法院檢察署檢察官業已於九十年十月十七日上午十一時開偵
    查庭時，當庭依職權指定當日在場之被害人甲○○之子乙○○為代行告訴人，而
    代行告訴人之告訴期間應自受指定而有告訴權時起算，代行告訴人乙○○隨即於
    受指定之當日當庭提出告訴，顯未逾期，本件告訴為合法，合先敘明。
二、訊據被告丙○○固不否認有於前揭事實欄所示之時、地駕駛前開自小客貨車與被
    害人甲○○所騎乘之前開機車發生擦撞肇事，並致甲○○受傷等事實，惟就本件
    事故之發生矢口否認有任何業務過失致重傷之犯行，辯稱：伊車輛較大，第一、
    二次切不出去，第三次切出去後，發現被害人騎乘機車疾駛過來，伊即停止不動
    要禮讓被害人，經過約一分鐘，被害人才因未注意車前狀況撞及伊所駕駛車輛，
    伊並無過失。且伊僅係負責接洽客戶，在接洽客戶時偶爾才會開這輛公司車，並
    非以開該車為業務之人云云，經查：
(一)被告於案發時係擔任鉅瀚公司之業務經理，平時主要業務即包括接洽客戶使客戶
    購買該公司之ＤＶＤ、客戶非大宗訂貨後之送貨工作、客戶退貨時前往客戶所在
    載運退貨等，而只要執行此種公司業務需要隨時都可以向公司聲請使用鉅瀚公司
    所有上開自小客貨車，業據被告於偵查中、本院調查、審理時供明在卷 (九十一
    年度偵字第一六八號卷，下稱偵一六八號卷，第十六頁訊問筆錄、本院卷第五十
    頁訊問筆錄、審判筆錄第三頁參照）。且由其於本院審理時所述：伊偶爾會使用
    該車去拜訪客戶，案發前一天伊就是去客戶家，幫客戶載一些東西才使用上開自
    小貨車，案發當天是要依公司規定將該車駛回公司停放等語 (審判筆錄第三頁）
    及其於本院調查時所供：依平常從事販賣ＤＶＤ，在客戶要退貨或是我要送貨給
    客戶時，會使用上開自小貨車，因為公司沒請送貨員，所以大宗貨物會請物流公
    司來送，小宗貨物，平時會用自己轎車來送，有時伊也會用這部車來送等語 (本
    院卷第五十頁訊問筆錄參照），益可見被告有反覆多次以駕駛上開自小貨車作為
    執行其接洽客戶、收貨、送貨之主要業務之輔助工作，且案發當天正是因前一天
    拜訪客戶後，要將車駛回公司停放等情至為明確。而由其於偵查中 (偵一六八號
    卷第十六頁訊問筆錄參照)、本院調查時 (本院卷第十七頁)尚供陳：上開自小貨
    車，伊也有鑰匙等語，更足見其使用上開自小貨車之頻率必定不低，否則，倘被
    告僅如其所辯係偶爾或不常使用該車，公司衡情應統一保管車輛鑰匙，僅於被告
    申請使用該車獲准時，再交付車輛鑰匙，始符常理，自不必給不常使用該車執行
    業務之被告另外一付汽車鑰匙。故，被告應係經常使用上開自小貨車，作為執行
    其接洽客戶、送貨或收貨主要業務之工具，而以駕駛該車輛為附隨業務，且案發
    當日是在駕駛上開自小貨車前往客戶處執行拜訪客戶主要業務完畢後，欲將車駛
    回公司停放而仍在前開駕駛附屬業務之繼續執行中甚明。被告於本院審理時翻異
    前詞所辯：只是使用該車接洽客戶，並無用以送貨云云及於偵查中、調查中所辯
    ：並非經常使用該車，僅係偶爾使用云云要均屬卸責之詞，不足採信。
(二)被告駕駛上開自小貨車與被害人甲○○騎乘之機車發生擦撞之位置係左前輪與左
    保險桿之位置，為被告於警訊中、本院調查時所自承 (九十年度偵字第九五二一
    號卷，下稱偵九五二一號卷，第四頁反面偵訊筆錄、本院卷第五一頁訊問筆錄參
    照），核與卷附臺北市政府警察局內湖分局交通分隊道路交通事故補充資料表所
    載車輛損壞情形 (偵九五二一號卷第十四頁參照）相符，並有案發當日所拍攝，
    上開自小貨車肇事後左前保險桿、車輪之照片在卷可稽 (偵九五二一號卷第十八
    頁參照)。而發生撞擊時，被告之車輛左前輪係位於停車格線外緣六十公分處(亦
    即如本院卷第四十二頁反面上方之本院履勘時所拍攝之模擬照片所示位置) ，被
    告於報案後至警員到現場前，車輛已退回停車格，亦據被告於本院現場履勘訊問
    時、審理時自承在卷 (本院卷第三九頁履勘筆錄、審判筆錄第四至五頁參照），
    核與案發當日所拍攝肇事之上開自小貨車車輛輪胎上之黑色撞擊痕跡已在地面 (
    偵九五二一號卷第十八頁下方照片參照），而非與撞擊之左保險桿高度一致顯示
    車輪已向後倒退半個圓周之現場跡證相符。是，被告駕駛之上開自小貨車與被害
    人甲○○所騎乘之機車發生碰撞時，上開自小貨車左前保險桿與車輪已經駛離停
    車格六十公分之事實應可認定。而由被告丙○○於肇事後未久於交通隊警員詢問
    製作交通事故談話紀錄表時陳稱：伊所駕駛之車，係由港華街西向東路邊停車格
    向左起步，第一次切不出去再倒車後，向前切第二次，此時即聽到撞擊，隨即乙
    部重機車由我車左側旁向前方滑倒受傷等語 (偵九五二一號卷第十二頁交通事故
    談話紀錄表參照）及偵查中陳稱：伊駕車起步時，前後停放車輛太靠近，我打了
    方向燈，倒了幾次車才要移出時，「瞬間」有一機車擦撞我車前座板子等語，並
    陳稱：案發時伊車剛移出車位約十幾公分，車速不快及伊等語（偵九五二一號卷
    第第三四頁反面訊問筆錄參照），參以前述發生擦撞之位置以觀，顯然被告車輛
    是起步左前保險桿、車輪駛出至停車格外緣六十公分之行進過程中瞬間遭被害人
    機車由左後方撞擊，也就是被告是在車輛起步駛出停車格，車輛尚在移動之瞬間
    肇事。再由被告於前開交通事故談話紀錄表所述：其車輛起步時，並未發現任何
    危害狀況，伊甚至因為事情發生太突然所以還不知道伊所駕車輛有無發生碰撞等
    語 (偵九五二一號卷第十二頁談話紀錄表參照），於本院審理時亦陳稱：被害人
    是如何撞到我的，我並不清楚等語 (本院卷審判筆錄第二頁參照），足見，被告
    於起步駛出停車格至六十公分處的過程，根本沒有看到也沒有注意左後方同向有
    被害人甲○○騎乘重型機車而來，亦堪認定。而本院九十二年四月十日至現場履
    勘時，依被告肇事時駕駛之同款車輛實際測量，將車起步開至被告所指擦撞位置
    ，只費時三秒鐘，而起步時 (亦即三秒鐘前），經被告確認履勘當日之天候狀況
    與履勘當日相當後，令員警站在該車輛左後方四十公尺處，由車輛後照鏡觀看，
    仍能清楚看到站立該車輛左後方四十公尺遠之人之身影，有卷附履勘筆錄在卷可
    按 (本院卷第三九頁反面參照），而案發當日之天候狀況為晴天，日間自然光線
    ，視距良好，亦有卷附交通事故調查報告表記載之天候、光線、視距代號在卷足
    參 (偵九五二一號卷第十一頁參照）。再者，被害人之機車時速依現場圖刮地痕
    長九點八公尺，以摩擦係數零點五換算約三十五點三公里，亦有臺北市車輛行車
    事故鑑定案件覆議意見書可憑 (本院卷第三三頁參照），以被害人機車前開車速
    (相當每秒九點七二公尺)配合前述被告應係駛出停車格六十公分之瞬間發生撞擊
    之前提推算，被告車輛三秒鐘前起步時被害人應係在被告車輛左後方約三十公尺
    處（每秒九點七二公尺乘三秒為二十九點一六公尺），顯見，客觀上，被告案發
    當日駕駛上開自小貨車起步時，應可清楚看到左後方之人車動態甚明。然實際上
    被告竟未見及左後方有被害人甲○○騎乘機車行駛而來，即貿然將上開自小貨車
    起步駛離停車格六十公分處瞬間，遭甲○○由左後方騎乘機車撞擊，自有起步前
    未注意後方來車而未能讓後方行進中之車輛先行之過失，甚為明確。而臺北市車
    輛行車事故鑑定委員會、臺北市政府交通局對本件肇事事件進行鑑定及覆議後，
    亦同認被告有起駛前未讓行進中車輛先通行之過失，而被害人甲○○尚無違規情
    形，有該會、局所出具之鑑定意見書、覆議意見書在卷足稽 (本院卷第三二頁、
    第三八至四二頁參照），核與前開所述推論亦相符，當更可確認被告於本件肇事
    有所過失。
(三)被告於本院調查、審理時，就有無過失乙節雖翻異前詞辯稱：伊所駕上開自小貨
    車起步駛離停車格六十公分左右時，伊由後照鏡看見後方被害人機車疾駛過來，
    伊乃停止不動，要讓該機車過去，約經過一分鐘，被害人機車自己撞及伊所駕上
    開自小貨車左前方云云。然查：被害人之機車時速約「三十五點三公里」，已如
    前述，依照此時速換算每分鐘行駛距離應為五百八十三公尺 (三十五公里乘以每
    公里一千公尺除以每小時三百六十秒），準此，果若被告切出時，發現被害人機
    車後隨即停頓約一分鐘，被害人始撞上伊，則被告發現被害人停止時 (一分鐘前
    ) ，被害人豈非尚在五百多公尺以外，甚或更遠 (因為被告尚供稱被害人時速更
    快，則計算之距離更遠）。則衡諸一般駕駛經驗法則，而駕駛車輛起步時如何可
    能會去讓一個還在後方五百多公尺外之人車？甚至，五百多公尺是否能為駕駛人
    透過後照鏡目視可及之範圍亦有可疑。再者，被告無緣無故，為何會在已經可以
    由停車格起步離開之狀況下，將車輛斜停於馬路邊，等待一分鐘之久，然後讓被
    害人撞上？被告此等所辯，顯與事理不符，已難採信，自應以其前開於警訊或偵
    查中所述較符常理而堪憑信。況且，即便如被告所述，被告係駛出停車格六十公
    分後，就發現被害人機車，經過一分鐘，被害人方才自己撞上伊所駕之車輛左前
    方，然由被告於本院調查時供稱：伊切二次，每次切出車子的時間約花二、三十
    秒，中間應該沒有停頓（詳本院卷第五二頁訊問筆錄）等情，換算被告所謂切二
    次及第三次所需時間，全程亦不超過一分鐘，則被告既在六百公尺以外即看見被
    害人機車，顯已有充裕時間退回停車格或直接駛離，卻靜止不動佔據道路外緣且
    侵犯應屬被害人後方直行車之路權，此舉無異開車違規橫越馬路，然後讓車停在
    路中間，讓後方車輛撞及一般，如何能謂毫無過失？更顯見被告前開所辯縱屬實
    ，亦無從為其有利之認定甚明。
(四)此外，被害人甲○○因本件車禍受有頭部外傷合併嚴重腦挫傷、顱骨骨折、顱內
    出血、右側鎖骨骨折、胸椎第十二節骨折等傷害，經送醫實施急救及手術，至今
    仍呈現植物人狀態等情，除據實際照護被害人甲○○之代行告訴人乙○○於本院
    調查時證稱：被害人出院後均已無法說話、行走，只能躺著，亦無法自行進食、
    排泄，叫被害人只有眼睛會看一下，也不知道是否認得人等語明確外 (本院卷第
    四九頁），並有卷附三軍總醫院附設民眾診療服務處於九十年七月二十三日及同
    年月三十一日出具之診斷證明書二紙（偵九五二一號卷第八至九頁參照），同院
    於九十年十月二十四日、九十一年四月二十三日函文可稽（偵九五二一號卷第三
    十一頁反面、九十年度調偵字第九號卷第二七頁參照），應堪認定。而被告之過
    失行為直接造成被害人甲○○受有前開傷害並造成植物人狀態，則被告過失行為
    與被害人甲○○之傷害結果間亦有相當因果關係，亦無疑義。
(四)綜上所述，本件事證明確，被告犯行洵堪認定，應依法論科。
三、按刑法上所謂業務，係指個人基於其社會地位繼續反覆所執行之事務，包括主要
    業務及其附隨之準備工作與輔助事務在內。此項附隨之事務，雖並非漫無限制，
    惟只須與其主要業務有直接、密切之關係者，即可包含在業務概念中，而認其屬
    業務之範圍，最高法院八十九年度台上字第八○七五號判決意旨可資參照。被告
    丙○○擔任鉅瀚公司業務經理之主要業務內容為接洽客戶、送貨、收貨，而其接
    洽客戶、送貨、收貨係經常反覆使用鉅瀚公司所有本件肇事之上開自用小客貨車
    作為達成主要業務之直接密切手段，則被告駕駛該上開自小貨車，自屬執行主要
    業務之附隨業務，而可包含於其業務範圍當中，而可認以駕駛為附隨業務之人，
    若因過失肇事，自屬業務上之過失。又汽車駕駛人行車起步前應顯示方向燈，注
    意前後左右有無障礙或車輛行人，並應讓行進中之車輛行人優先通行，交通安全
    規則第八十九條第一項第六款定有明文，被告丙○○於駕駛上開自用小客貨車由
    路邊停車格起步，本應注意左後方有無車輛行人等交通動態，客觀上又無任何不
    能注意並未注意左後方，竟未注意後方來車，亦致未能禮讓後方行進中被害人機
    車貿然起步，造成被害人騎乘機車閃避不及撞及，自有違前揭交通安全規則之規
    定而有過失。次按於身體或健康有重大不治或難治之傷害，為重傷害，刑法第十
    條第一項第六款定有明文。故所受之傷害如於人之身體或健康有重大影響者，且
    不能治療或難於治療者，即屬刑法上所指之重傷害（最高法院二十九年上字第六
    八五號、五十四年台上字第一六九七號判例參照）。本件被害人甲○○受傷送醫
    急救後已呈現植物人狀態已如前述，而植物人之日常生活需要專人隨時照護已經
    不能自己料理，且植物人再度甦醒之機率微乎其微，係眾所皆知之生活經驗事實
    ，則被害人陷於植物人狀態，自屬刑法第十條第一項第六款所稱之於身體或健康
    有重大影響且難治之傷害，而可認為刑法上重傷害無疑（最高法院八十八年度臺
    上字第五六三四號判決亦可資參照）。是核被告丙○○所為，係犯刑法第二百八
    十四條第二項後段之業務過失致重傷罪。被告於有偵查犯罪權限之公務員未發覺
    犯罪前，即自行打電話報警，並報明自己肇事人之詳細姓名、肇事地點，請員警
    前往現場處理而為自首，有臺北市政府警察局內湖分局交通分隊自首調查報告表
    附本院卷足稽，是被告既已向該管公務員申述其過失重傷害犯罪事實，而不逃避
    接受裁判，已合於刑法第六十二條前段所定對於未發覺之犯罪自首而接受裁判之
    要件，應依該條規定減輕其刑。爰審酌被告駕車任意貿然起步之過失程度，被害
    人因而業已成為植物人之犯罪結果，而被告犯後一再翻異前辭矯飾之態度，且至
    今尚無法與被害人達成和解，惟其前尚無任何前科，有臺灣高等法院檢察署被告
    刑案紀錄簡覆表在卷可稽，暨被告之生活狀況、智識程度等一切情狀，量處如主
    文所示之刑，以示警懲。
四、據上論斷，應依刑事訴訟法第二百九十九條第一項前段、刑法第二百八十四條第
    二項後段、第六十二條前段、罰金罰鍰提高標準條例第一條前段，判決如主文。
本案經檢察官王碧霞到庭執行職務。
中     華      民      國     九十二     年      五      月     三十    日
                                     臺灣士林地方法院刑事第三庭
                                         審判長法  官  雷  雯  華
                                               法  官  李  育  仁
                                               法  官  王  沛  雷
右正本證明與原本無異。
如不服本判決，應於送達後十日內，向本院提出上訴狀。
                                              書記官   詹  志  鵬
中     華      民      國     九十二     年      五      月     三十    日
附錄本案論罪科刑法條全文：
中華民國刑法第二百八十四條：
 (過失傷害罪)
  從事業務之人，因業務上之過失傷害人者，處一年以下有期徒刑、拘役或一千元以
  下罰金，致重傷者，處三年以下有期徒刑、拘役或二千元以下罰金。


司法院資訊處製作；財團法人民間司法改革基金會備份。
